臺灣高等法院刑事判決
109年度上易字第370號
上  訴  人
即  自訴人  國泰世華商業銀行股份有限公司

法定代理人  郭明鑑
代  理  人  傅祖聲律師
            吳家豪律師
被      告  郭新政


            盛竹如


上列上訴人因被告等妨害名譽等案件，不服臺灣臺北地方法院10
8年度自字第27號，中華民國109年1月2日第一審判決，提起上訴
，本院判決如下：
    主  文
原判決關於郭新政被訴於民國108年2月25日加重誹謗部分撤銷，
發回臺灣臺北地方法院。
其他上訴駁回。
    理  由
一、自訴意旨略以：被告郭新政、盛竹如明知自訴人國泰世華商
    業銀行股份有限公司（下稱自訴人）為國內聲譽卓著之銀行
    ，亦明知訴外人即自訴人之副總經理莊秀珠與立法委員羅淑
    蕾從未就銀行開立以台灣銀行為發票人或付款人之「台支」
    支票進行討論，竟共同意圖散布於眾，而基於以文字、圖畫
    指摘及傳述足以毀損他人名譽之加重誹謗犯意聯絡，先於民
    國108年2月22日下午2時22分前之不詳時間、在不詳地點，
    偽造莊秀珠與羅淑蕾之對話錄音檔（下稱對話錄音檔），復
    共同拍攝名為「李新是怎麼摔死的part 9潘朵拉的盒子打開
    了」之內含文字及圖畫之影片（下稱前開短片），於前開短
    片中播放偽造之前述對話錄音檔，影射羅淑蕾利用其立法委
    員之身分，要求自訴人之「莊姓副總」於國泰世華銀行開立
    3張漏未蓋章之台支支票，使案外人嚴嘉慧等人得以持之取
    信被告郭新政，進而誘使被告郭新政取出珠寶，而「莊姓副
    總」即口頭答應配合辦理。被告盛竹如先於前開短片中表示
    ：「如果我們能夠解出第一個問題，也就是找到真實的證據
    證明國泰世華與羅淑蕾以及羅淑蕾背後所謂蕭夫人集團，是
    真正勾結串謀造假的話，那其他問題就迎刃而解；國泰世華
    一再說漏蓋印章，真的是這樣嗎」等語之開場白，挑起觀看
    者之好奇心，旋即表明：「現在請聽一段在108年5月份某一
    天，國泰世華高層主管與羅淑蕾的對話，大家就會明白3張
    漏蓋的台支是怎麼來的」等語，並播放前述對話音檔，以影
    射羅淑蕾利用立法委員身分，要求自訴人之「莊姓副總」於
    自訴人開立台支支票時，故意漏蓋印章，讓嚴嘉慧等人持漏
    蓋章之台支支票用以取信被告郭新政。被告盛竹如隨又於前
    開短片中接續散布如下不實言論：「這位國泰世華的高級主
    管自稱是總行的副總，...她叫做莊秀珠，從這位莊秀珠副
    總和羅淑蕾的對話中，我們可以清楚地聽到莊副總說台支漏
    蓋章會是銀行的重大瑕疵」、「再來我們可以聽到羅淑蕾清
    楚的說她要國泰世華開出漏蓋印章台支的目的，就是為了拿
    做假動作，引誘郭新政拿出珠寶來，而國泰世華竟然願意配
    合這種詐欺行為，真相終於大白了，當時嚴嘉慧的戶頭中根
    本沒有足額的現金，但羅淑蕾依然強勢要求國泰世華公然違
    法」等不實內容，顯屬侵害自訴人名譽及信用之言論。之後
    被告2人於108年2月22日上午10時52分，先在Facebook網站
    「誰摔死了李新」粉絲專頁貼文，預告將於同日下午發布前
    開短片，復於同日下午2時22分，再發布「#請看國泰世華公
    然違法的鐵證#銀行竟然配合立法委員意圖詐欺善良百姓#還
    好我沒存錢在這種銀行#你存了嗎？」之貼文，並將前開短
    片發布於前述粉絲專頁及Youtube網站上，供不特定之多數
    人得以閱覽該貼文及影片，足以毀損自訴人名譽及信用之內
    容，至自訴人提起本件自訴時起，上述短片已累積超過135
    萬瀏覽次數。嗣被告郭新政更於同年2月25日9時許，於上述
    粉絲專頁再度貼文（下稱系爭貼文），指稱其於107年12月
    間，接獲一名謝姓網友之訊息，表示願提供自訴人配合羅淑
    蕾開立漏蓋章之台支支票的證據；經被告郭新政與該網友聯
    繫，該網友出示其身分證及在自訴人處工作之證件，其因而
    得知網友名字為謝書豪，係自訴人之資訊管理員工，基於公
    義，願無償提供相關對話錄音檔予被告郭新政，網友謝書豪
    共提供2段對話錄音檔，其中1段即是上開短片中所公布者，
    經被告郭新政查證後，確認係羅淑蕾本人，另一位莊副總則
    清楚的解釋了自訴人如何配合開立漏蓋章之支票等事實原委
    ，此證據相當可信云云。然而自訴人或相關企業員工中，並
    無名為謝書豪之人，可見此行為實屬被告郭新政另行起意所
    為誹謗罪之犯行等語。因認被告郭新政、盛竹如2人均涉犯
    刑法第310條第2項之加重誹謗罪、第313條之妨害信用罪，
    而提起本件自訴。
二、原判決意旨略以：
（一）本件自訴案之被告及犯罪事實，均與另案原審法院108年
      度自字第25號之刑事案件相同，為同一案件：
      被告郭新政、盛竹如於本案遭自訴之犯罪事實，前於108
      年2月25日，即經訴外人即自訴人之副總經理莊秀珠具狀
      以：被告郭新政、盛竹如於108年2月22日下午不詳時間、
      在不詳地點，偽造莊秀珠與羅淑蕾之對話錄音檔，復共同
      拍攝名為『李新是怎麼摔死的part 9潘朵拉的盒子打開了』
      之內含文字及圖畫之短片，片中被告盛竹如先以『國泰世
      華一再說是行員疏失，真的是這樣嗎？銀行和羅淑蕾有沒
      有串謀造假』之開場白，挑起觀看者之好奇心，旋即表明
      現在請聽一段在108年5月份某一天，自訴人高層主管與羅
      淑蕾的對話，大家就會明白3張漏蓋的台支是怎麼來的等
      語，並播放前述對話音檔，以影射羅淑蕾利用立法委員身
      分，要求自訴人之「莊姓副總」於自訴人開立台支支票時
      故意漏蓋印章，讓嚴嘉慧等人持漏蓋章之台支支票用以取
      信被告郭新政。被告盛竹如隨又於前開短片中接續散布不
      實言論、播放偽造之前開對話錄音檔，影射羅淑蕾利用其
      立法委員之身分，要求自訴人之『莊姓副總』於國泰世華銀
      行開立3張漏未蓋章之台支支票，使案外人嚴嘉慧等人得
      以持之以取信被告郭新政，進而誘使郭新政取出珠寶等內
      容；嗣被告郭新政、盛竹如又共同於108年2月22日上午10
      時52分許，在Facebook網站「誰摔死了李新」粉絲專頁預
      告將於同日下午發布前開短片，並於同日下午2時22分，
      發布「#請看國泰世華公然違法的鐵證#銀行竟然配合立法
      委員意圖詐欺善良百姓#還好我沒存錢在這種銀行#你存了
      嗎？」之貼文，且將上開影片發布於「誰摔死了李新」粉
      絲專頁及Youtube網站上，供不特定之多數人得以閱覽該
      貼文及短片影片，足以毀損自訴人名譽及信用，至自訴人
      提起本件自訴時起，上述短片已累積超過120萬瀏覽次數.
      ..等語為由，另案對被告提起妨害名譽等自訴案（下稱前
      案），並經原審法院以108年度自字第25號審理中，此業
      經本件原審依職權調取該前案卷宗，並審閱相關之自訴書
      狀、卷證，且與本件自訴狀暨卷證內容逐一比對（見原審
      108年度自字第25號影卷〈下稱前案影卷〉第7至15頁，原審
      卷第23、24頁反面）。
（二）觀諸訴外人莊秀珠於前案之自訴意旨與本件自訴人之自訴
      書狀內容，除前後二案之被告相同，均為被告郭新政與盛
      竹如外，此二案亦均係以被告郭新政、盛竹如共同於108
      年2月22日下午2時22分前之不詳時間、在不詳地點，先偽
      造莊秀珠與羅淑蕾之對話錄音檔，復共同拍攝「李新是怎
      麼摔死的part 9潘朵拉的盒子打開了」之短片；再於108
      年2月22日，發布內含偽造對話錄音檔、內容不實之前述
      短片於Facebook「誰摔死了李新」粉絲專頁及Youtube網
      站上，散布「自訴人為配合立法委員羅淑蕾，不惜違法開
      立漏蓋章之台支本票供嚴嘉慧作為擔保之用」等不實內容
      ，供不特定之多數人得以閱覽其貼文及前開短片，造成自
      訴人名譽及信用遭受侵害之犯罪情節，資為指訴被告2人
      共同涉有刑法第310條第2項之加重誹謗罪、同法第313條
      妨害信用罪之犯罪事實，復細繹前後二案之犯罪情節記載
      內容，均屬相同。是本件自訴案與前案之基本事實相同，
      同時侵害本案自訴人與前案自訴人莊秀珠之名譽法益，具
      想像競合犯之裁判上一罪關係，依前開說明，自屬同一案
      件。
（三）自訴人固指稱：被告郭新政於108年2月25日於粉絲專頁再
      發文之行為，應屬於其另行起意之誹謗犯行，本案與前案
      非屬同一等語（見原審卷第5頁）。惟依自訴人所提本件
      自訴狀所載，被告郭新政係於108年2月22日在上述粉絲專
      頁散布前開短片後，隨即於同年月25日再於同一粉絲專頁
      發表系爭貼文，而觀之該25日系爭貼文內容，可知被告郭
      新政僅係為解釋其於22日所播短片之來源，以及其對該短
      片所為考證之過程，用以支持該22日短片中之對話錄音檔
      真實性，因而於密切接近之時間、於同一粉絲頁，接續為
      相關貼文，該22、25日之前後2次行為獨立性極為薄弱，
      且前後所侵害之法益相同，依一般社會健全觀念，難以強
      行分離，在刑法評價上，以視為數個舉動之接續施行，合
      為包括之一行為予以評價，較為合理，故仍屬同一案件。
      至自訴人又稱：本案爭點在於自訴人有無配合羅淑蕾漏蓋
      台支支票，本案自訴內容與前案確實不同，自訴意旨關於
      被告郭新政於108年2月25日之系爭貼文乃新的事實，非95
      年廢除連續犯規定後，實務界所採包括一罪概念所得適用
      之範疇云云。惟被告郭新政於108年2月22日、25日所為之
      貼文係接續施行之行為，已見前述。況參諸原審調取之前
      案卷證，被告郭新政於前案準備程序前之108年4月23日，
      即具狀聲請承審法院發函傳喚證人謝書豪到庭作證，以實
      其所稱確有謝書豪之人，並用以證明被告郭新政就其於10
      8年2月22日所播前開短片，已盡考證之情。復於該案108
      年5月31日準備程序時，亦經原審法院諭知將「被告二人
      散布該影片檔內容（即本案所指之短片）時，是否已經被
      告2人盡合理查證義務」乙節，列為該案爭點，且法院已
      去函查詢究竟自訴人公司有無謝書豪之員工等情（見前案
      影卷第90、268至270、283至285頁）。由是可知，前案審
      理範圍已包含自訴人所稱本件爭點之全部事實，自訴人名
      譽等權是否遭被告2人妨害，於前案已為相當之調查及審
      理。本件自訴人於前案起訴繫屬後，於108年2月27日始就
      與前案同一之本件提起自訴，有自訴狀上本院收狀戳章可
      考（見原審卷第1頁），是就同一案件自訴在後，揆諸刑
      事訴訟法第303條第2款規定，本件自訴於法未合，爰不經
      言詞辯論，逕諭知不受理之判決。
三、自訴人上訴意旨略以：
    本件與另案自訴人莊秀珠自訴被告郭新政及盛竹如案件（下
    稱自訴人莊秀珠案件）自訴事實不同，原審以兩案為同一案
    件而為本件自訴不受理判決，其認事用法顯有違誤：
（一）自訴人莊秀珠案件與本件自訴事實不同：
　　　自訴人莊秀珠案件之自訴事實範圍並未提及本件被告郭新
      政於108年2月25日上午9時許系爭貼文之行為（下稱被訴
      於108年2月25日加重誹謗部分），此由犯罪被害者之角度
      觀之，本件相較於自訴人莊秀珠案件外，被告郭新政所為
      系爭貼文乃為增加可信度，並型塑自訴人公司內部腐敗之
      形象，聲稱係自訴人公司員工做為揭弊者提供偽造對話錄
      音檔給其，致使自訴人公司之形象暨信用再次受到毀損，
      此部分顯然為被告郭新政另行起意所為之獨立犯罪，與自
      訴人莊秀珠案件並不相關。且被告郭新政係於108年2月22
      日與被告盛竹如共同基於加重誹謗之犯意聯絡，將前開短
      片連同足以毀損自訴人名譽及損害自訴人信用之文字發布
      於上開「誰摔死了李新」粉絲專頁及YOUTUBE網站上。至
      同月25日上午9時許之系爭貼文，從行文內容單獨以被告
      郭新政之視角觀之，顯係被告郭新政以自己一人之身分另
      行起意所為。
（二）原判決有理由不備、判決適用法則不當之違法：
　　1.原審未於判決理由中說明自訴人莊秀珠案件究竟是否有擴
      張自訴範圍至被告郭新政被訴於108年2月25日加重誹謗部
      分，自訴人為犯罪被害人，從未經自訴人莊秀珠案件法院
      傳喚就被告郭新政所為系爭貼文之內容如何符合刑法加重
      誹謗罪等表示任何意見。又自訴人之自訴代理人更已於10
      8年11月28日原審訊問程序中即明確表明：「另案自訴案
      件的內容，其實我們沒看過該自訴狀，也沒有參與該程，
      所以並不瞭解該進度，我們也不知道該另案有無擴張自訴
      範圍」。又自訴人之代理人於原審108年11月28日庭訊中
      ，已當庭向原審表示，就自訴事實一到三部分，倘原審認
      定與自訴人莊秀珠案件為同一案件，自訴人同意將兩件案
      合併審理；就自訴事實四部分，雖與自訴人莊秀珠案件為
      不同案，惟如自訴人莊秀珠案件有就此部分擴張自訴範圍
      而使兩案成為同一案件，自訴人亦同意將兩案合併審理等
      情，而自訴人之自訴代理人於本件原審於109年1月2日判
      決前即於108年12月31日亦具狀向原審聲請將本件與自訴
      人莊秀珠案件合併審理，詎原審竟亦完全未置一詞，即以
      自訴不受理判決結案，亦有判決不附理由之違法。
　　2.被告郭新政被訴於108年2月25日加重誹謗部分，係於108
      年2月22日張貼前開短片後3天始另行張貼，且系爭貼文乃
      被告郭新政一人所為，又系爭貼文中更另行指述前開短片
      內容未提及之自訴人公司之謝書豪，是系爭貼文明顯非被
      告郭新政所辯稱係為考證前開短片暨支持該偽造對話錄音
      檔之真實性，而屬另行起意之犯罪行為。原審以系爭貼文
      與前開短片間隔僅有3天，且係於同一粉絲專頁張貼，即
      認定兩行為獨立性薄弱，而屬同一案件，完全無視於被告
      郭新政所為系爭貼文中宣稱自訴人公司內部員工之行為對
      於自訴人之商譽及信用的再次侵害，顯有違反論理法則之
      適用法則不當等語。　　
四、經查：
（一）上訴駁回部分（被告2人被訴於108年2月22日加重誹謗部
      分）：
  　1.按已經提起公訴或自訴之案件，在同一法院重行起訴者，
      應為不受理判決，刑事訴訟法第303條第2款，定有明文。
　　　蓋同一案件，乃指前後案件之被告及犯罪事實俱相同者而
      言，既經合法提起公訴或自訴發生訴訟繫屬，即成為法院
      審判對象，而須依刑事訴訟程序，以裁判確定其具體刑罰
      權之有無及範圍，自應由繫屬在先法院審判，為免一案兩
      判、一事二罰，對於後之起訴，應以形式裁判終結之，此
      為刑事訴訟法上「一事不再理原則」，如重行起訴，自應
      諭知公訴不受理判決。所謂「同一案件」係指所訴兩案之
      被告相同，被訴之犯罪事實亦屬同一者而言；接續犯、吸
      收犯、結合犯、加重結果犯及刑法修正前之常業犯等實質
      上一罪，暨想像競合犯、刑法修正前之牽連犯、連續犯之
      裁判上一罪者，均屬同一事實。其一部分之犯罪事實已經
      提起公訴或自訴，其效力當然及於全部，如復重行起訴，
      自應諭知不受理之判決（最高法院98年度台上字第4611號
      、第6899號判決要旨參照）。
    2.本件自訴人於108年2月27日具狀對被告2人於108年2月22
      日所為上開事實向原審法院提起自訴，有刑事自訴狀在卷
      可查（見原審卷第7頁），惟另案自訴人莊秀珠前已於108
      年2月25日珠具狀以上開同一事實為由，向原審法院對被
      告2人提起妨害名譽等自訴案件，現仍繫屬於原審法院108
      年度自字第25號審理中，此業經原審依職權調取該前案卷
      宗，並審閱相關之自訴書狀、卷證，且與本件自訴狀暨卷
      證內容逐一比對，細繹前後二案自訴人所訴被告2人之犯
      罪情節記載內容相同，依二案自訴人所訴，被告2人所涉
      犯之犯罪行為，除侵害另案自訴人莊秀珠名譽及信用外，
      依莊秀珠係任職於自訴人公司擔任副總經理，故被告2人
      之犯行亦同時侵害自訴人之名譽及信用，屬同一事實之想
      像競合犯裁判上一罪關係，自訴人並請求將本案全併由前
      案一併審理，而為同一認定，業如前述，堪認本件自訴之
      犯罪事實已於前案自訴之範圍內，為同一案件，應可認定
      。自訴人提起自訴之日期既為108年2月27日，顯係於前案
      自訴人莊秀珠就同一案件於108年2月25日提起自訴之後，
      重復提起自訴，本件自訴顯有案件已經提起自訴後，在同
      一法院重行提起自訴之情形，自應諭知不受理之判決。又
      其此部分自訴之起訴既已重行起訴，而有違起訴之法定程
      式，自從與前以繫屬且於審理中之另一自訴案件合併審判
      。原審以自訴人重複提起本件自訴，於法有違，爰不經言
      詞辯論，逕諭知自訴不受理之判決，核無不合。是自訴人
      此部分上訴為無理由，應予駁回，並不經言詞辯論為之。
（二）撤銷發回部分（被告郭新政被訴於108年2月25日加重誹謗
      部分）：
    1.按法律上一罪之案件，無論其為實質上一罪（接續犯、繼
      續犯、集合犯、結合犯、吸收犯、加重結果犯）或裁判上
      一罪（想像競合犯及刑法修正前之牽連犯、連續犯），在
      訴訟上均屬單一性案件，其刑罰權既僅一個，自不能分割
      為數個訴訟客體，縱僅就其一部分犯罪事實提起公訴或自
      訴，如構成犯罪，即與未起訴之其餘犯罪事實發生一部與
      全部之關係（即公訴不可分），法院對此單一不可分之整
      個犯罪事實，即應全部審判（即審判不可分）。而單一案
      件之一部犯罪事實曾經有罪判決確定者，其既判力自及於
      全部，其餘犯罪事實不受雙重追訴處罰（即一事不再理）
      ，否則應受免訴之判決。惟此公訴不可分、審判不可分及
      一事不再理等原則，皆以起訴部分之顯在事實構成犯罪，
      且與未起訴之其餘潛在事實間有判決之一部效力及於全部
      之關係為其前提，倘若被訴部分不構成犯罪，或雖構成犯
      罪，但與未起訴部分不發生一部效力及於全部之關係，法
      院即不得就未起訴部分之犯罪事實併予審究，該未經起訴
      之其餘犯罪事實自得另行追訴處罰，並無重行起訴之可言
      ，法院即不得為不受理之諭知（最高法院96年度台非字第
      143號判決意旨參照）。
　　2.本件自訴意旨所訴被告郭新政於108年2月25日所為系爭貼
      文之事實，經核與前案自訴人莊秀珠案件自訴事實之犯罪
      時間及犯罪手段均不相符，前案之自訴事實並未包括此部
      分，有前案之刑事自訴狀及本件之刑事自訴狀在卷可參（
      見前案影卷第7至15頁，原審卷第7至25頁），且前案現仍
      繫屬於原審法院108年度自字第25號審理中，尚未判決，
      就本件自訴人自訴被告郭新政於108年2月25日加重誹謗部
      分與前案是否成罪而有接續犯之實質上一罪關係適用，尚
      待進一步釐清。原審未審酌上情，執憑被告郭新政係於3
      日後在同一粉絲頁接續為相關貼文，2次行為獨立性極為
      薄弱、侵害法益相同，遽認此部分與前開尚在審理中且未
      經判決有罪部分有接續犯之實質上一罪關係等語，逕認本
      案有刑事訴訟法第303 條第2 款所規定已經提起自訴之案
      件，在同一法院重行起訴之情形，而為自訴不受理判決之
      諭知，是否允當，要非無研求之餘地。是自訴人執此提起
      上訴，指摘原判決此部分不當，為有理由，應由本院將原
      判決此部分撤銷，且兼顧當事人之審級利益，爰發回原審
      法院詳查後，更為適法之裁判，並不經言詞辯論為之。
據上論斷，應依刑事訴訟法第368條、第369條第1項但書、第372
 條，判決如主文。
中　　華　　民　　國　　109 　年　　2 　　月　　27　　日
                  刑事第十一庭  審判長法　官　楊力進
                              　　    法　官　許文章
                              　    　法　官　沈君玲
以上正本證明與原本無異。
不得上訴。
                                  　　書記官　彭于瑛
中　　華　　民　　國　　109 　年　　2 　　月　　27　　日